---
title: "Продолжительность жизни крыс"
output: html_document
---
В исследовании принимало участие 195 крыс. 
106 из них держали на строгой диете, оставшиеся 89 — на диете ad libitum.
Имеющиеся данные: продолжительность жизни крыс в каждой из групп.
Влияет ли диета на продолжительность жизни?

```{r}
rats <- read.table("rats.txt", sep="\t", header=T)
x1   <- subset(rats, diet == "restricted")$lifespan
x2   <- subset(rats, diet == "ad libitum")$lifespan
```

```{r, fig.height=7}
par(mfrow=c(2,1))
hist(x1, xlim=c(0,1500), breaks=20, col="red",  xlab="", main="Restricted diet")
box()
hist(x2, xlim=c(0,1500), breaks=20, col="blue", xlab="Lifespan in days", main="Ad libitum diet")
box()
```

```{r}
par(mfrow=c(1,1))
boxplot(rats$lifespan~rats$diet, col=c("red", "blue"), notch=T, horizontal=T, xlab="Lifespan in days", ylab="Diet")
```

### Нормальность
Проверим нормальность выборок:
```{r, fig.height=5.5, fig.width=10}
par(mfrow=c(1,2))
qqnorm(x1, main="Restricted diet")
qqline(x1, col="red")

qqnorm(x2, main="Ad libitum diet")
qqline(x2, col="red")

shapiro.test(x1)
shapiro.test(x2)
```

Нормальность в обоих случаях отвергается. Попробуем исключить крыс, проживших меньше 400 дней (например, можно предположить, что смерть раньше этого срока вызывается причинами, не связанными с диетой).
```{r}
x1c <- x1[x1>=400]
x2c <- x2[x2>=400]
```

```{r, fig.height=5.5, fig.width=10}
par(mfrow=c(1,2))
qqnorm(x1c, main="Restricted diet")
qqline(x1c, col="red")

qqnorm(x2c, main="Ad libitum diet")
qqline(x2c, col="red")

shapiro.test(x1c)
shapiro.test(x2c)
```
Усечённые выборки можно считать практически нормальными.

### Сравнение средних
$H_0$: продолжительность жизни крыс не меняется при ограничении диеты.

$H_1$: крысы на строгой диете живут дольше.

```{r}
t.test(x1c, x2c, alternative = "greater")
```

$H_1$: средняя продолжительность жизни крыс меняется при ограничении диеты.

```{r}
t.test(x1c, x2c, alternative = "two.sided")
```

На полных выборках:
```{r}
t.test(x1, x2, alternative = "greater")
t.test(x1, x2, alternative = "two.sided")
```

**************
Weindruch R., Walford R.L. **The Retardation of Aging and Disease by Dietary Restriction.**  Springfield: Charles C. Thomas, 1988.
