---
title: "Недвижимость в Сиэттле"
output: html_document
---
Имеются данные о продажной стоимости недвижимости в Сиэтле для 50 сделок в 2001 году и 50 в 2002.
Изменились ли цены?

```{r}
data <- read.table("seattle.txt", header=T)
boxplot(data$Price~data$Year, col=c("red", "blue"), notch=T, horizontal=T, xlab="Selling price", ylab="Year")
x1   <- data$Price[data$Year == 2001]
x2   <- data$Price[data$Year == 2002]
```

```{r,fig.height=5.5, fig.width=10}
plot(density(x1), col="red",xlab="Selling price", main="",
     xlim=c(min(density(x1)$x, density(x2)$x), max(density(x1)$x, density(x2)$x)), 
     ylim=c(min(density(x1)$y, density(x2)$y), max(density(x1)$y, density(x2)$y)))
lines(density(x2), col="blue")
legend("topright", c("2001", "2002"), lty=c(1,1), col=c("red", "blue"))

par(mfrow=c(1,2))
qqnorm(x1, main="2001")
qqline(x1, col="red")
qqnorm(x2, main="2002")
qqline(x2, col="red")
```

Критерий Стьюдента:
```{r}
t.test(x1,x2)
```

Критерий Манна-Уитни-Уилкоксона:
```{r}
wilcox.test(x1,x2,conf.int=T)
```

Перестановочный критерий:
```{r, warning=FALSE, message=FALSE}
library(perm)                    
permTS(data$Price~data$Year, alternative="two.sided", method='exact.mc', control=permControl(nmc=10000))

library(exactRankTests)
perm.test(x1, x2, paired = FALSE, exact = TRUE) 
```

Доверительные интервалы для средних значений в выборках с помощью бутстрепа:
```{r}
library(boot)
samplemean <- function(x, d){
  return(mean(x[d]))
}
boot.ci(boot(x1, samplemean, R=1000))
boot.ci(boot(x2, samplemean, R=1000))
```

Доверительный интервал для разности двух средних с помощью бутстрепа:
```{r}
diff.means <- function(d, f){
  n <- nrow(d)
  gp1 <- 1:table(as.numeric(d$Year))[1]
  m1  <- sum(d[gp1,1] * f[gp1])/sum(f[gp1])
  m2  <- sum(d[-gp1,1] * f[-gp1])/sum(f[-gp1])
  ss1 <- sum(d[gp1,1]^2 * f[gp1]) - (m1 *  m1 * sum(f[gp1]))
  ss2 <- sum(d[-gp1,1]^2 * f[-gp1]) - (m2 *  m2 * sum(f[-gp1]))
  c(m1 - m2, (ss1 + ss2)/(sum(f) - 2))
}
data.boot <- boot(data, diff.means, R = 1000, stype = "f", strata = data$Year)
boot.ci(data.boot)
```

Критерий Смирнова:
```{r}
ks.test(x1, x2)
```

**************
Hesterberg T., Monaghan S., Moore D.S., Clipson A., Epstein R. (2005). **Bootstrap methods and permutation tests.** In **Introduction to the Practice of Statistics**, New York: W. H. Freeman and Company. http://statweb.stanford.edu/~tibs/stat315a/Supplements/bootstrap.pdf
