---
title: "Метилфенидат и синдром дефицита внимания"
output: html_document
---
24 умственно отсталых ребёнка с СДВГ в течение недели принимали либо метилфенидат, либо плацебо, а в конце недели проходили тест на способность к подавлению импульсивных поведенческих реакций. 
На втором этапе плацебо и препарат менялись, после недельного курса каждый испытуемые проходили второй тест.
    
Каков эффект препарата?

```{r, fig.height=7, fig.width=7}
att <- read.table("ADHD.txt", header=T)
plot(att, col="red", pch=16, xlim=c(min(att), max(att)), ylim=c(min(att), max(att)), xlab="Placebo", ylab="Methylphenidate")
lines(c(0,100), c(0,100), col="black")
grid()
```

Чтобы использовать критерий Стьюдента для связанных выборок, проверим, нет ли существенных отклонений от нормальности попарных разностей:

```{r, echo=FALSE, fig.height=7, fig.width=7}
qqnorm(att$D60 - att$D0)
qqline(att$D60 - att$D0, col="red")
shapiro.test(att$D60 - att$D0)
```

Следовательно, критерий Стьюдента применим:
```{r}
t.test(att$D60, att$D0, paired=TRUE)
```

Если бы у нас не было информации о связях между выборками, пришлось бы применять версию критерия Стьюдента для независимых выборок:

```{r, fig.height=5.5, fig.width=10, echo=FALSE}
par(mfrow=c(1,2))
qqnorm(att$D0)
qqline(att$D0, col="red", main="Placebo")

qqnorm(att$D60)
qqline(att$D60, col="red", main="Methylphenidate")

shapiro.test(att$D0)
shapiro.test(att$D60)
```
```{r}
t.test(att$D60, att$D0)
```

**************
Pearson D.A, Santos C.W., Casat C.D., et al. (2004). **Treatment effects of methylphenidate on cognitive functioning in children with mental retardation and ADHD.** Journal of the American Academy of Child and Adolescent Psychiatry, 43(6), 677–685.   
