---
title: "Эксперимент Майкельсона"
output: html_document
---
Данные классического эксперимента Майкельсона по измерению скорости света с помощью вращающегося зеркала, 100 наблюдений:
```{r}
speed <- scan("speed.txt")
speed
hist(speed)
```

Можно ли считать наблюдения нормально распределёнными?

```{r}
plot(density(speed), main="Empirical probability density function", xlab="Speed, m/s")
x <- seq(min(speed)-1000, max(speed)+1000, by=1)
lines(x, dnorm(x, mean = mean(speed), sd = sd(speed)), col="red")

plot(ecdf(speed), verticals = TRUE, pch=NA, main="Empirical cumulative distribution function", 
     xlab="Speed, m/s")
lines(x, pnorm(x, mean = mean(speed), sd = sd(speed)), col="red")
```

Normal probability plot:
```{r, fig.height=7, fig.width=7}
qqnorm(speed)
qqline(speed, col="red")
```

Критерий хи-квадрат Пирсона:
```{r, warning=FALSE}
library(nortest)
pearson.test(speed)
```

```{r, echo=FALSE}
stem <- function(x,y,pch=16,linecol=1,clinecol=1,...){
  if (missing(y)){
    y = x
    x = 1:length(x) }
  plot(x,y,pch=pch,...)
  for (i in 1:length(x)){
    lines(c(x[i],x[i]), c(0,y[i]),col=linecol)
  }
  lines(c(x[1]-2,x[length(x)]+2), c(0,0),col=clinecol)
}

n <- length(speed)
n.classes <- ceiling(2 * (n^(2/5)))
num       <- floor(1 + n.classes * pnorm(speed, mean(speed), sd(speed)))
count     <- tabulate(num, n.classes)
xt        <- qnorm(sort(unique((num - 1) / n.classes)))[-1]
xc        <- c(-1.8, (xt[-1] + head(xt, -1))/2, 1.8)
stem(xc+0.02, count, linecol="red",xaxt="n", col="red", ylim=c(0, max(count)+1))
axis(1, labels=as.character(round(xt, 2)), at=xt)
lines(xc-0.02, rep(n/n.classes, n.classes), col="blue", type="p")
for (i in 1:length(xc)){
  lines(c(xc[i]-0.02,xc[i]-0.02), c(0, n/n.classes),col="blue")
}
```

Критерии Колмогорова (Лиллиефорса), Андерсона-Дарлинга, Крамера-фон Мизеса:
```{r}
lillie.test(speed)
ad.test(speed)
cvm.test(speed)
```

Критерий Харке-Бера:
```{r, warning=FALSE}
library(normtest)
jb.norm.test(speed)
```

Критерий Шапиро-Уилка:
```{r}
shapiro.test(speed)
```


**************
Michelson A.A. **Experimental determination of the velocity of light made at the U.S. Naval Academy, Annapolis.** Astronomical Papers, 1, 109-145, 1880.
