---
title: "Терапия при анорексии"
output: html_document
---
В исследовании оценивается эффективность поведенческой терапии для лечения анорексии. Для 50 пациентов известен вес до начала терапии и по её окончании. Была ли терапия эффективной?

```{r}
w <-  read.table("weight.txt", header=T, sep="\t")
```

```{r, fig.height=5.5, fig.width=10, echo=FALSE}
par(mfrow=c(1,2))
plot(w, col="red", pch=16, xlim=c(min(w), max(w)), ylim=c(min(w), max(w)), xlab="Before", ylab="After")
grid()

qqnorm(w$After - w$Before, main="After-Before")
qqline(w$After - w$Before, col="red")
```

Критерий знаков:
```{r, warning=FALSE, message=FALSE}
library(BSDA)
SIGN.test(w$After, w$Before)
```

Критерий знаковых рангов Уилкоксона:
```{r}
wilcox.test(w$After, w$Before, paired=T, conf.int=T)
```

Перестановочный критерий:
```{r, warning=FALSE, message=FALSE}
library(exactRankTests)
perm.test(w$After, w$Before, paired = T, exact = T) 
```

Доверительный интервал для среднего прироста веса с помощью бутстрепа:
```{r, message=FALSE}
library(boot)
samplemean <- function(x, d){
  return(c(mean(x[d]), sd(x[d])))
}
boot.ci(boot(w$After - w$Before, samplemean, R=5000))
```

Доверительный интервал для медианы прироста веса:
```{r, message=FALSE}
samplemedian <- function(x, d){
  return(c(median(x[d]), sd(x[d])))
}
boot.ci(boot(w$After - w$Before, samplemedian, R=5000))
```

**************
Everitt N., McMahon M. (2004). **Nutrition and the surgical patient.** In **Consensus in Clinical Nutrition**, Cambridge: Cambridge University Press.
