---
title: "Экспрессионные микрочипы"
author: "Evgeniy Riabenko"
date: '24 февраля 2016 г '
output: html_document
---

Источник данных: http://www.ncbi.nlm.nih.gov/sites/GDSbrowser?acc=GDS4896

Прочитаем данные:
```{r}
data <- read.csv("expression.csv", sep=";", row.names=1)
head(data)
```

## Понятный способ
Посчитаем достигаемые уровни значимости критерием Стьюдента:
```{r}
p1  <- sapply(X = 1:dim(data)[1], FUN = function(x) t.test(data[x, 2:19], data[x, 39:55])$p.value)
```

Распределения исходных и модифицированных достигаемых уровней значимости:
```{r fig.width=12, fig.height=4}
par(mfrow=c(1,3))
hist(p1, xlab="p", main="Raw")
p1_FWER <- p.adjust(p1, "holm")
hist(p1_FWER, xlab="p", main="FWER-adjusted")
p1_FDR  <- p.adjust(p1, "BH")
hist(p1_FDR, xlab=" p", main="FDR-adjusted")


plot(sort(p1), xlab="(i)", ylab=expression(p[(i)]), main="Raw")
plot(sort(p1_FWER), xlab="(i)", ylab=expression(tilde(p[(i)])), main="FWER-adjusted")
plot(sort(p1_FDR), xlab="(i)", ylab=expression(tilde(p[(i)])), main="FDR-adjusted")
```

Посчитаем количество генов, экспрессия которых статистически значимо отличается при поправке методами Холма и Бенджамини-Хохберга:
```{r}
dim(data[which(p1_FWER<0.05),c(1,56)])[1]
dim(data[which(p1_FDR <0.05),c(1,56)])[1]
```

Посчитаем кратность изменения уровня экспрессии, учитывая, что уровни экспрессии, которые мы анализировали, — это двоичные логарифмы истинных:
```{r fig.width=12}
FC <- function(x,y){
  x  <- as.numeric(x)
  y  <- as.numeric(y)
  2^(abs(mean(y) - mean(x))) * sign(mean(y)-mean(x))
}
fc1 <- sapply(X = 1:dim(data)[1], FUN = function(x) FC(data[x, 2:19], data[x, 39:55]))

par(mfrow=c(1,2))
hist(fc1[which(p1_FWER<0.05)], xlab="FC", main="Fold change for genes significant with FWER<=0.05", 20)
hist(fc1[which(p1_FDR <0.05)], xlab="FC", main="Fold change for genes significant with FDR<=0.05", 100)
```

Изменились сильно и значимо при $FWER\leq0.05$:
```{r}
str(data[which(p1_FWER <= 0.05 & abs(fc1)>1.5),c(1,56)])
```

Изменились сильно и значимо при $FDR\leq0.05$:
```{r}
str(data[which(p1_FDR <= 0.05 & abs(fc1)>1.5),c(1,56)])
```

## Настоящий способ 
Во-первых, на микрочипах есть много проб к малоизученным участкам генома, у которых даже нет названия; их можно сразу удалить из рассмотрения:
```{r}
data2 <- data[which(! data$Gene.title == ""),]
```

Во-вторых, на практике при анализе микрочипов используют не обычный критерий Стьюдента, а модерированный, в котором дисперсия уровней экспресии  оценивается сразу по всему множеству генов, а не независимо по каждому. Это делается так:
```{r message=F}
library(limma)
library(affy)

design <- model.matrix(~ 0+factor(c(rep(1, 18), rep(2, 19), rep(3, 17))))
colnames(design) <- c("Healthy", "Mild", "Severe")
fit <- lmFit(ExpressionSet(assayData=as.matrix(data2[,2:55])), design)

contrast.matrix <- makeContrasts(Severe-Healthy, levels=design)
fit2 <- eBayes(contrasts.fit(fit, contrast.matrix))
res <- topTable(fit2, number=nrow(data2), adjust="BH")

res$FC <- 2^res$logFC
res$FC[res$FC<1] <- -1/res$FC[res$FC<1]
str(res)

res <- merge(res, data2[,c(1,56)], by="row.names")
row.names(res) <- res$Row.names
res$Row.names <- NULL

res <- res[row.names(data2),]
```

Сравним достигаемые уровни значимости двух методов:
```{r fig.width=12, fig.height=6}
par(mfrow=c(1,2))
plot(p1[which(!data$Gene.title == "")], res$P.Value, xlab="t-test", ylab="limma", main="Raw p-values", pch=20, col=rgb(1,0,0,alpha=0.01, maxColorValue=1))
plot(p1_FDR[which(!data$Gene.title == "")], res$adj.P.Val, xlab="t-test", ylab="limma", main="FDR-adjusted p-values", pch=20, col=rgb(1,0,0,alpha=0.01, maxColorValue=1))
```

Изменились сильно и значимо при $FDR\leq0.05$:
```{r}
str(subset(res, adj.P.Val <= 0.05 & abs(FC)>1.5)[,c(8,9)])
```
