---
title: "Рост певцов хора"
output: html_document
---
В 1979 году было опрошено 235 членов нью-йоркской ассоциации хорового пения, для каждого из них известен рост и регистр голоса. 
Меняется ли средний рост вместе с регистром?
```{r, fig.width=12}
library(lattice)
singer$height <- singer$height * 2.54
boxplot(height~voice.part, data=singer)
table(singer$voice.part)
```



1. Воспользуйстесь непараметричеcким критерием Краскела-Уоллиса с помощью функции `kruskal.test` для признака `height`  и фактора `voice.part`.
```{r}
kruskal.test(singer$height, singer$voice.part)
```


2. Для проверки однородности выборок из нормального распределения можно поступать следующим образом. Сначала проверить гипотезу о равенстве дисперсий (Бартлета) и в случае, если эта гипотеза принимается, воспользоваться нормальным однофакторным дисперсионным анализом для проверки гипотезы о равнестве всех средних. 

* Проверьте гипотезу о равенстве дисперсий выборок, определяющихся значением фактора `voice.part`  c помощью критерия Бартлета `bartlett.test`

* Проведите нормальный однофакторный дисперсионный анализ с помощью функции `aov` из стандартного пакета `stats`. Первым аргументом  в `aov` нужно передать R формулу (хорошую справку можно найти с помощью команды `?formula`), где слева от знака `~` будет располагаться название значения признака  (без кавычек), а справа - название анализируемого фактора. Изучите вывод функции `summary`, в которую передайте результат выполнения функции `aov`. Также рассмотрите вывод функции `model.tables` от того же объекта с параметром `type="means"` и с параметром `type="effects"`. 


Критерий Бартлетта:
```{r}
bartlett.test(height~voice.part, data=singer)
```

Нормальный однофакторный дисперсионный анализ:
```{r message=FALSE}
a1 <- aov(height~voice.part, data=singer)
summary(a1)
model.tables(a1, "means")
model.tables(a1)
library(DescTools)
EtaSq(a1)
```



3. Для проверки гипотезы об однородности (равенство средних) против альтернативы возрастания медиан выборок с ростом значения фактора используют критерий Джонкхиера, который основан на рангах наблюдений в совместном вариационном ряду (см. лекции). Примените критерий Джонкхиера для данной задачи: воспользуйтесь функцией `jonckheere.test` из пакета `clinfun`, передав в качестве аргумента `alternative = "decreasing"`. Обратите внимание, что вторым аргументом критерий принимает числовой вектор, а не фактор.   
```{r, warning=FALSE}
library(clinfun)
jonckheere.test(singer$height, as.numeric(singer$voice.part), alternative = "decreasing")
```

4. Если гипотеза однородности средних отвергается, то нужно проведить дополнительное исследование с целью выявить причину неоднородности. 

* Воспользуйтесь критерием LSD  Фишера `LSD.test` из пакета `agricolae`. Для наглядной визуализации получившихся результатов воспользуйтесь функцией `bar.err` из того же пакета `agricolae`, в который нужно передать поле `means` объекта, который будет возвращени из функции `LSD.test`.

* Воспользуйтесь критерием HSD Tюки `TukeyHSD` из стандартного пакета `stats`. Обратите внимание, на первый аргумент этой функции - это объект, который возвращяет функция `aov`. 

* Воспользуйтесь ранговым аналогом критерия HSD Tюки - критерий Неменьи `posthoc.kruskal.nemenyi.test` из  пакета `PMCMR`. Обратите внимание на аргумент `method="Tukey"`. 


LSD Фишера:
```{r, warning=FALSE, fig.width=12}
library(agricolae)
LSD1 <- LSD.test(a1, "voice.part", p.adj="none",console=TRUE)
bar.err(LSD1$means, variation="SE", bar=FALSE, col=0, ylim=c(160,185), ylab="Height")
grid()
```

HSD Тьюки:
```{r}
tukey_hsd <- TukeyHSD(a1)
plot(tukey_hsd)
```

Критерий Неменьи:
```{r, message=FALSE}
library(PMCMR)
posthoc.kruskal.nemenyi.test(x=singer$height, g=singer$voice.part, method="Tukey")
```

5.  Предположим, что нас интересует, например, исключительно отличия между тенором 1 и всеми остальными голосами, можно было бы воспользоваться критерием Даннета. Для этого сделайте переупорядочивание значения фактора, начиная с `"Tenor 1"` с помощью функции `relevel`. Далее воспользуйтесь функцией `aov`  и ее результат передайте в функцию `glht` пакета `multcomp`, передав в качестве параметра `linfct = mcp(voice.part = "Dunnett")`. 

```{r, message=FALSE}
singer$voice.part <- relevel(singer$voice.part, "Tenor 1")
a2  <- aov(height~voice.part, data=singer)

library(multcomp)
mcd <- glht(a2, linfct = mcp(voice.part = "Dunnett"))
summary(mcd)
confint(mcd, level = 0.95)
```


Также можно воспользоваться нисходящей модификацией этого критерия. Для этого передайте в функцию `summary` объект, полученный после применения функции `glht` и указав параметр `test = adjusted(type = "free")`. 
или его нисходящей модификацией:
```{r}
summary(mcd, test = adjusted(type = "free"))
```

Кроме того можно воспользоваться непараметрическим аналогом критерия Даннета с помощью функции `nparcomp` из пакета `nparcomp`. Для этого передайте в эту функцию последними параметрами строку `type = "Dunnett", asy.method = "mult.t", control = "Tenor 1", info = FALSE`. Функция `summary` вызыванная от объекта, который вернет функция `nparcomp`, вас приятно удивит обилием информации. 

```{r, message=FALSE, fig.height=8}
library(nparcomp)
nmcd <- nparcomp(height~voice.part, data=singer, type = "Dunnett", asy.method = "mult.t", control = "Tenor 1", info = FALSE)
summary(nmcd)
```

**************
Cleveland W. S. (1993) **Visualizing Data**. Summit, New Jersey: Hobart Press.
